【裁判字號】    89,上易,366
【裁判日期】    891017
【裁判案由】    確認債務不存在
【裁判全文】
臺灣高等法院民事判決  八十九年度上易字第三六六號
      上  訴  人  川億建設股份有限公司
                              .
      法定代理人  邵億俊      住台北市○○○路○段一六九之十五號十樓之一
      上  訴  人  乙○○      住台北市○○○路○段一三三巷五弄廿四號
      上  訴  人  甲○○      .
      右三人共同
      訴訟代理人  董惠彬律師
      被上訴人    丙○○      .
      訴訟代理人  林清漢律師
右當事人間確認債務不存在事件，上訴人對於中華民國八十九年四月十一日臺灣臺北
地方法院八十九年度訴字第一○六二號第一審判決提起上訴，本院判決如左：
    主    文
原判決廢棄。
被上訴人在第一審之訴駁回。
第一、二審訴訟費用由被上訴人負擔。
    事    實
甲、上訴人方面：
一、聲明：
  (一)原判決廢棄。
  (二)被上訴人第一審之訴駁回。
  (三)第一、二審訴訟費用由被上訴人負擔。
二、陳述：除與原判決記載相同者外，補稱：
  (一)兩造於八十五年七月十九日所成立之訴訟上和解，乃被上訴人返還系爭房地予上
    訴人而上訴人返還被上訴人已給付之價金，而約定清償期限為同年底，至另約定
    被上訴人應將系爭房地移轉予上訴人或上訴人指定之人。故兩造於成立上揭和解
    時，即以被上訴人應負移轉系爭房地義務為上訴人等返還價金之對待條件，今被
    上訴人依和解內容之應負移轉系爭房地義務為事實上不能，然此致和解內容無效
    之事由，係出於兩造之錯誤，並非僅應歸責於上訴人。
  (二)按「訴訟上之和解，為私法上之法律行為，同時亦為訴訟法上之訴訟行為，即一
    面以就私法上之法律關係止息爭執為目的，而生私法上效果之法律行為，一面又
    以終結訴訟或訴訟上某爭點為目的，而生訴訟法上效果之行為，兩者之間，實有
    合一不可分離之關係。（最高法院四十三年台上字第一０七五號判例參照）準此
    ，訴訟上和解之訴訟法上效力之發生應以私法上之法律行為已發生效力為前提，
    故訴訟上和解如有實體法上無效之原因存在，該和解亦應歸於無效，而當事人即
    可據以請求繼續審判，此乃民事訴訟法第三百八十條第二項所明定。本件兩造係
    以被上訴人事實上不能給付之移轉系爭房地義務為上訴人同意原契約所無之連帶
    返還價金義務之對待條件，則系爭之訴訟上和解契約即有以給付不能為標的而自
    始當然確定不生效力，是被上訴人所應請求確認者，應係系爭訴訟上和解無效，
    而非僅片面的請求確認其移轉系爭房地之債務不存在。
  (三)訴訟上之和解與確定判決有同一之效力，而本件系爭和解如解為無效，則應由兩
    造請求原法院續行審判，如系爭和解並非無效，則被上訴人之義務自屬存在。
乙、被上訴人方面：
一、聲明：
  (一)上訴駁回。
  (二)第一審、二審訴訟費用由上訴人負擔。
二、陳述：除與原判決記載相同者外，補稱：
  (一)按確認法律關係成立或不成立之訴，非原告有即受確認判決之法律上之利益者，
    不得提起之。確認證書真偽之訴亦同。民事訴訟法第二四七條明文規定。
  (二)又按被上訴人丙○○與上訴人川億建設股份有限公司法定代理人邵聰俊、乙○○
    及甲○○等三人間因返還價金事件，臺灣台北法院以八十四年訴字第三四五一號
    審理，嗣於民國八十五年七月二十三日和解筆錄及民國八十八年一月十六日書記
    官處份書，和解筆錄內容內載「被告願於民國八十五年十二月三十一日前連帶給
    付新臺幣壹佰柒拾伍萬元，如屆期未按時履行，則另給付違約金壹佰柒拾伍萬元
    ，原告願於被告給付前開款項之同時，願將座落於桃園縣龍潭鄉○○○段第五六
    七之三十地號，面積八十二平方公尺，權利範圍為一千分之四五之土地，及其上
    門牌號碼為桃園縣龍潭縣八德村梅龍三街一一六巷二三三弄十六號之建物移轉登
    記予被告或其指定之人。」
  (三)本件上訴人就被上訴人之請求，於本院審理時並無意見，並分別陳稱對被上訴人
    給付內容並無意見，且坐落於桃園縣龍潭鄉○○○段第五六七之三十地號，面積
    八十二平方公尺，權利範圍為一千分之四十五之土地，及其上門牌號碼為桃園縣
    龍潭縣八德村梅龍三街一一六巷二三三弄十六號之建物確實未移轉登記予被上訴
    人。係兩造和解時誤以為有移轉，始為對待給付之和解，另被上訴人確實已付價
    金，可明被上訴人之主張為兩造所不爭之事實。本件前開和解筆錄中「座落於桃
    園縣龍潭鄉○○○段第五六七之三十地號，面積八十二平方公尺，權利範圍為一
    千分之四十五之土地，及其上門牌號碼為桃園縣龍潭縣八德村梅龍三街一一六巷
    二三三弄十六號之建物確實未移轉登記予被告或其指定之人。」因兩造誤會業已
    移轉登記於被上訴人，始有如上之和解條件。既未移轉，此條件應視為無條件，
    無和解無效得請求繼續審判之情事。且和解有無效或得撤銷之原因者，當事人得
    請求繼續審判，民事訴訟法第三百八十條第二項固有明文，惟此所謂當事人得請
    求繼續審判，乃「得為」規定，並未限制當事人以其他實體訴訟之方式使其權利
    獲得確保。本件上訴人前就執行事件於民國八十八年七月二十日之聲明異議稱：
    「債權人迄未將前開房地移轉登記予債務人或指定之人，亦未提出已為對待給付
    之證明，是其據以聲請強制執行，顯與前開規定不合而不應准許。」且就和解筆
    錄被上訴人是否有義務給付為實體法上爭執，且為強制執行之先決條件，非執行
    法院所得審認，是本件確認債務存在與否，即有確認判決之利益。
  (四)本件上訴人既不爭執被上訴人確有給付新台幣（下同）一百七十五萬元價金及上
    訴人不曾將系爭房地登記予被上訴人等事實，則於上訴人並未將系爭房地過戶予
    被上訴人，被上訴人實不可能將系爭房登記予上訴人或其指定之人之情形下，上
    訴人徒以被上訴人未依和解筆錄將系爭房地移轉登記予上訴人或其指定之人，即
    有違誠信，且顯非當初成立和解筆錄之本意，從而，本件被上訴人請求確認被上
    訴人應將落於桃園縣龍潭鄉○○○段第五六七之三十號土地，面積八十二平方公
    尺，權利範圍為一千分之四十五，及其上門牌號碼為桃園縣龍潭鄉○○○街一一
    六巷二三三弄十六號之建物移轉登記予上訴人之債務不存在即有理由。
    理    由
甲、程序方面：
    本件被上訴人於原法院八十四年度訴字第三四五一號返還價金等事件中係以返還
    價金請求權請求上訴人等返還價金，原法院於該案件所作成之和解筆錄上雖有被
    上訴人應為對待給付之記載，惟關於此對待給付部分，上訴人並未提起反訴，並
    非就訴訟標的而為，故被上訴人就此對待給付部分提起本件訴訟請求確認該對待
    給付之債務不存在，並未違背一事不再理原則，合先敘明。
乙、實體方面：
一、被上訴人起訴主張：依兩造於本院八十四年度訴字第三四五一號和解筆錄之內容
    ，被上訴人雖應移轉登記予上訴人之標的即坐落於桃園縣龍潭鄉○○○段第五六
    七之三十號土地，面積八十二平方公尺，權利範圍為一千分之四十五，及其上門
    牌號碼為桃園縣龍潭鄉○○○街一一六巷二三三弄十六號之建物，惟因被上訴人
    與上訴人皆誤認上訴人業經將前房地移轉於被上訴人名下，故於和解時定有對待
    給付之約定。嗣被上訴人以臺灣桃園地方法院民事執行處向債務人甲○○聲請強
    制執行，上訴人甲○○就前執行程序中，以被上訴人未提出已為對待給付之證明
    ，是其據以聲請強制執行，顯與前開規定不合而要求駁回執行之聲請，經台灣桃
    園地方法院執行處以是否有給付義務為實體法上之爭執，駁回被上訴人之強制執
    行，是其認有提起本件確認訴訟之必要及利益。為此確認被上訴人應將坐落於桃
    園縣龍潭鄉○○○段第五六七之三十號土地，面積八十二平方公尺，權利範圍為
    一千分之四十五，及其上門牌號碼為桃園縣龍潭鄉○○○街一一六巷二三三弄十
    六號之建物移轉登記予上訴人之債務不存在。
二、上訴人辯稱：兩造係以被上訴人事實上不能給付之移轉系爭房地義務為上訴人同
    意原契約所無之連帶返還價金義務之對待條件，則系爭之訴訟上和解契約即有以
    給付不能為標的而自始當然確定不生效力，是被上訴人所應請求確認者，應係系
    爭訴訟上和解無效，而非僅片面的請求確認其移轉系爭房地之債務不存在。且訴
    訟上之和解與確定判決有同一之效力，而本件系爭和解如解為無效，則應由兩造
    請求原法院續行審判，如系爭和解並非無效，則被上訴人之義務自屬存在等語。
三、經查被上訴人向上訴人購買房屋，並已支付一百七十五萬元價金予上訴人，嗣被
    上訴人對上訴人提起返還價金訟訟，兩造於原法院八十四年度訴字第三四五一號
    案件中達成訴訟上和解，而其和解內容記載：「上訴人願於民國八十五年十二月
    三十一日前連帶給付新臺幣壹佰柒拾伍萬元，如屆期未按時履行，則另給付違約
    金壹佰柒拾伍萬元，被上訴人願於上訴人給付前開款項之同時，願將座落於桃園
    縣龍潭鄉○○○段第五六七之三十地號，面積八十二平方公尺，權利範圍為一千
    分之四十五之土地，及其上門牌號碼為桃園縣龍潭縣八德村梅龍三街一一六巷二
    三三弄十六號之建物移轉登記予上訴人或其指定之人。」而坐落於桃園縣龍潭鄉
    ○○○段第五六七之三十地號，面積八十二平方公尺，權利範圍為一千分之四十
    五之土地，及其上門牌號碼為桃園縣龍潭縣八德村梅龍三街一一六巷二三三弄十
    六號之建物上訴人事實上並未移轉登記予被上訴人，兩造和解時誤以為已移轉，
    始為對待給付之和解等事實，嗣雖請求繼續審判，但因超過法定其間而被裁定駁
    回，有台北地方法院八十四年訴字第三四五一號和解筆錄影本、書記官處分書等
    附卷可稽（原審卷，十九至二十一頁），且為兩造所不爭執（原審卷，十一頁；
    本院卷，二五頁），自堪信為真實。
四、按最高法院五十五年台上字第二七四五號判例明載：「訴訟之和解成立者，依民
    事訴訟法第三百八十條第一項規定，固與確定判決有同一之效力，惟此項和解亦
    屬法律行為之一種，如其內容違反強制或禁止之規定者，依民法第七十一條前段
    之規定仍屬無效。」依此判例見解，系爭和解筆錄作成後法院雖駁回繼續審判之
    請求，但該和解筆錄所載內容如有依法應屬無效情事，該無效之和解內容不會因
    繼續審判請求被駁回而變為有效，兩造仍可提起確認訴訟以解決紛爭。
五、次按最高法院二十七年上字第三一六號判例明載：「民事訴訟法第二百四十七條
    所謂即受確認判決之法律上利益，須因法律關係之存否不明確，致原告在私法上
    之地位有受侵害之危險，而此項危險得以對於被告之確認判決除去之者，始為存
    在。本件上訴人主張被上訴人曾以某處房院一所作抵，向其揭借鉅款，被上訴人
    始終未嘗爭執，是其法律關係之存在，當事人間非不明確，縱令被上訴人之債權
    人某甲，曾經否認上訴人之抵押權，致上訴人在私法上之地位有受侵害之危險，
    然上訴人僅對於被上訴人提起確認抵押權存在之訴，其判決之效力無從及於某甲
    ，此項危險非以對於被上訴人之確認判決所得除去，仍不能認其有即受確認判決
    之法律上利益。」依此判例見解，上訴人如對於被上訴人所主張系爭所有權移轉
    登記債務不存在並無爭執，則兩造間之法律關係並非不明確，不能認為本件確認
    之訴有即受判決之法律上利益。
六、查本件被上訴人主張系爭和解筆錄上所載對待給付條件即其對於上訴人所負之系
    爭房地所有權移轉義務不存在，上訴人對於該所有權移轉登記義務因給付不能而
    不存在之事實並不爭執，上訴人所爭執者係整個和解筆錄是否因對待給付義務不
    存在而無效。因此，當事人間對於系爭所有權移轉登記債務之不存在既無爭執，
    所爭執者係該和解筆錄是否因該對待給付義務之不存在而全部無效，亦即，當事
    人間所爭執者係該和解筆錄所記載之上訴人應給付被上訴人金錢部分是否應一併
    歸於無效而不能據以強制執行，則被上訴人僅對於兩造所不爭執之系爭房地所有
    權移轉義務不存在提起本件確認之訴，對於兩造所爭執之系爭和解筆錄所載其他
    債務是否存在卻未提起確認之訴，依上開判利意旨，不能認為本件確認之訴有即
    受判決之法律上利益。
七、退步而言，縱認兩造間對於系爭所有權移轉登債務之不存在有爭執，查兩造於成
    立和解時因誤認系爭房地已由上訴人移轉登記為被上訴人所有，故雙方同意以被
    上訴人應將該房地所有權移轉登記予上訴人或上訴人所指定之人為對待給付之條
    件之事實，既為兩造所不爭，則該所有權移轉登記債務縱因系爭不動產事實上已
    登記為上訴人所有而有給付不能情事，核其性質係屬主觀給付不能而非客觀給付
    不能，兩造之對待給付約定並非當然無效，僅能依關於意思表示錯誤之法律規定
    撤銷該約定。被上訴人既未主張並證明其已依法行使撤銷權，則其主張該對待給
    付約定之債務不存在而提起本件確認之訴，亦屬不能准許。
六、從而被上訴人請求確認被上訴人應將坐落於桃園縣龍潭鄉○○○段第五六七之三
    十號土地，面積八十二平方公尺，權利範圍為一千分之四十五，及其上門牌號碼
    為桃園縣龍潭鄉○○○街一一六巷二三三弄十六號之建物移轉登記予上訴人之債
    務不存在，為無理由，不應准許。原審為被上訴人勝訴之判決，自有未洽。上訴
    意旨指摘原判決不當，求予廢棄改判，為有理由。自應由本院予以廢棄改判，如
    主文第二項所示。
七、本件事證已臻明確，兩造其餘主張與舉證無一一論述之必要，併此敘明。
八、據上論結，本件上訴為有理由，依民事訴訟法第四百五十條、第七十八條，判決
    如主文。
中      華      民      國    八十九    年      十      月      十七    日
                            民事第十二庭
                                審判長法  官  蔡 翁 金 針
                                      法  官  林  恩  山
                                      法  官  高  鳳  仙
右正本係照原本作成。
不得上訴。
中      華      民      國    八十九    年      十      月      二十    日
                                      書記官  黃  慶  霽


司法院資訊處製作；財團法人民間司法改革基金會備份。
